【裁判字號】    92,簡上,8
【裁判日期】    920630
【裁判案由】    返還房屋
【裁判全文】
臺灣屏東地方法院民事判決  九十二年度簡上字第八號
    上  訴  人  甲○○○
    訴訟代理人  孔福平律師
    被 上訴 人  乙○○
右當事人間請求返還房屋事件，上訴人對於中華民國九十一年十一月二十七日本院潮
州簡易庭九十一年度潮簡字第三一二號第一審關於上訴人與被上訴人間之判決提起上
訴，本院判決如左：
    主      文
原判決廢棄。
被上訴人應將坐落屏東縣竹田鄉○○段三八三建號建物（門牌號碼：屏東縣竹田鄉○
○村○○路一四○之一號）遷讓返還上訴人。
第一、二審訴訟費用由被上訴人負擔。
    事實及理由
一、上訴人主張：屏東縣竹田鄉○○段第三八三建號建物（門牌號碼屏東縣竹田鄉○
    ○村○○路一四０之一號，下稱系爭建物）及建物所坐落之基地均為上訴人所有
    ，被上訴人竟無權占用，為此爰依民法第七百六十七條之規定，求為被上訴人應
    將系爭建物遷讓返還予上訴人之判決。
二、被上訴人則以：系爭建物原本是兩造的父親所有，被上訴人從小就居住在系爭建
    物內，後來所有權移轉給兩造的兄弟陳義雄，陳義雄同意被上訴人仍繼續居住使
    用。後來陳義雄又將系爭建物再賣給被上訴人，並且已經辦理所有權移轉登記。
    但因為上訴人仍有新臺幣（以下同）七十萬元的買賣價金尚未支付，所以陳義雄
    將七十萬元之價金債權讓給被上訴人，並要求被上訴人在上訴人支付七十萬元後
    從系爭建物搬出，陳義雄並將買賣契約交由被上訴人全權處理，現因上訴人尚未
    支付買賣價金七十萬元，被上訴人不得請求被上訴人搬遷，故請求駁回被上訴人
    於原審之訴。
三、原審略以被上訴人是陳義雄之占有有輔助人，並非系爭建物之占有人，上訴人無
    從請求被上訴人遷讓並交還為由，故判決：(一)上訴人之訴及假執行之聲請均駁回
    。(二)訴訟費用由原告負擔。上訴人不服提起上訴，於本院聲明求為：(一)原判決廢
    棄。(二)被上訴人應將坐落屏東縣竹田鄉○○段三八三建號建物（門牌號碼屏東縣
    竹田鄉○○路一四○之一號）全部遷讓，返還上訴人之判決。
四、查系爭建物為上訴人所有，兩造間就系爭建物並無任何使用借貸之約定，被上訴
    人現仍使用系爭建物等情，有上訴人提出之建物所有權狀可證，並為兩造所不爭
    執，應堪信為真實。上訴人主張被上訴人無權占有系爭建物，被上訴人則以前詞
    置辯。按：
  (一)占有輔助人，重在其對物之管領係受他人之指示；至是否受他人之指示，應自其
    內部關係觀之，所謂內部關係，即民法第九百四十二條所指之受僱人、學徒或其
    他類似之關係。又主張自己係他人之占有輔助人者，應從其內部關係證明其使用
    系爭房屋係受他人之指示，否則難謂其為占有輔助人。查：證人陳義雄就系爭房
    屋之占有使用情形於原審九十一年十月二十九日審理時證稱：一四０之一號房屋
    於八十三年保存登記時，伊與父母及被上訴人住在一起。伊平常在外面工作，過
    年過節都會回到一四０之一號房屋居住，保存登記在父親陳華興名下。因為以前
    都是伊賺錢養家，所以父親八十四年過世後登記給伊。這房屋及土地共計賣了三
    百二十萬元，包括菜市場的未保存登記一四０號房地，伊有影印買賣契約書給上
    訴人一份，原本已經遺失等語。又於原審九十一年八月六日審理時證稱：‧‧‧
    伊以三百二十萬元賣給上訴人，並同意將七十萬元贈與上訴人，約定於上訴人尾
    款付清，由伊交給被上訴人時，被上訴人應為搬離等語。依證人陳義雄之證述，
    其與被上訴人間就系爭建物交還之時期，係以約定之方式為之，二者係立於私法
    契約上之平等地位，並非上命下從之關係，實難認定被上訴人係受陳義雄之指示
    而占有系爭建物。且查陳義雄已於九十二年四月九日不幸辭世，有死亡證明書一
    份附卷可證，被上訴人已無從受其指示而占有系爭建物，被上訴人於陳義雄死亡
    後，猶仍占有系爭建物，更證被上訴人非受陳義雄之指示而占有系爭建物。據此
    ，陳義雄是將系爭建物交由被上訴人占有，被上訴人則是以自己管領之意思占有
    系爭建物之事實，應堪認定。
  (二)次按出賣人將不動產出賣與買受人，並辦妥所有權移轉登記，但未交付，在此情
    形，雖買受人不能以出賣人係無權占有而主張所有物返還請求權，但出賣人其後
    將該不動產出租或出借與第三人，並為交付時，第三人占有該不動產，對買受人
    而言，應屬無正當權源。蓋出賣人既已將該不動產出售於買受人，並由買受人取
    得其所有權，出賣人不得再將該不動產之占有移轉於第三人（最高法院八十七年
    度台上字第三○二四號判決意旨參照）。本件陳義雄將系爭建物交付予被上訴人
    ，被上訴人以自己管領之意思占有系爭建物，已如前述。依照前開判決意旨說明
    ，被上訴人占有系爭建物，應屬無正當權源。
  (三)又債權人雖得依民法第二百九十四條第一項前段、第二百九十七條第一項之規定
    ，將債權讓與第三人。惟債權之讓與與法律關係概括轉讓尚有不同，債權之讓與
    除別有不得讓與之規定外，僅須通知債務人，即生讓與之效力，毋庸債務人之同
    意。法律關係之概括轉讓，則因其內涵包括債務之承擔，故除法律別有規定外，
    應經債權人之承認，始生效力。本件被上訴人雖辯稱陳義雄將系爭土地之買賣關
    係全部轉讓給被上訴人云云，然已經上訴人拒絕，自不生法律關係全部轉讓之效
    力，故系爭建物之買賣關係仍存在於上訴人與陳義雄之間（陳義雄死亡後應由其
    繼承人為繼承）。據此，被上訴人抗辯其受讓陳義雄對於上訴人之七十萬元債權
    一節，縱然屬實，亦不得據陳義雄（或其繼承人）與上訴人間之買賣關係，主張
    同時履行抗辯權，拒絕返還系爭建物。亦不得藉陳義雄與上訴人間之買賣關係，
    主張自己並非屬無權占有。
五、按所有人對於無權占有或侵奪其所有物者，得請求返還之，民法第七百六十七條
    定有明文。系爭建物為上訴人所有，被上訴人無正當權源而占有使用，上訴人自
    得請求返還。原審認定被上訴人係以占有輔助人之地位管領系爭建物，並非占有
    人，而駁回上訴人之請求，容有未洽。從而，上訴人聲明求為判決如主文所示，
    非無理由，應予准許。
據上論結，本件上訴為有理由，依民事訴訟法第四百三十六條之一第三項、第四百五
十條、第七十八條，判決如主文。
中      華      民      國    九十二    年      六      月      三十    日
                                    臺灣屏東地方法院民事第一庭
~B審判長法官  羅心芳
~B法      官  許蓓雯
~B法      官  周群翔
右為正本，係照原本作成。
本判決不得上訴。
~B法院書記官  劉淑蓉
中      華      民      國    九十二    年      六      月      三十    日


司法院資訊處製作；財團法人民間司法改革基金會備份。
